最高法院刑事判決　　　　　　一○○年度台上字第四六七○號
上　訴　人　謝國棟
上列上訴人因殺人案件，不服台灣高等法院高雄分院中華民國一
００年六月二十三日第二審判決（一００年度上重訴字第五號，
起訴案號：台灣高雄地方法院檢察署九十九年度偵字第二四三二
一號），提起上訴，本院判決如下：
    主  文
上訴駁回。
    理  由
本件原判決認定上訴人謝國棟與被害人張碧秀原有夫妻關係，彼
等二人離婚後仍與兒女同住，具有家庭暴力防治法所定之家庭成
員關係，惟因彼等二人經常為金錢及張碧秀另交男友之事爭執，
張碧秀並於民國九十九年七月間離家未歸，上訴人為此對張碧秀
之舉止甚為不滿。上訴人於九十九年七月二十二日晚上七時三十
分許，利用向花店購花指名送於張碧秀之方式，探知張碧秀居住
在高雄市前鎮區○○○路六十四號十一樓（下稱案發現場）後，
上訴人隨即前往某花店購得花盆，並準備剪刀、美工刀等物置於
隨身背包內，於同日晚上九時三十分許，前往張碧秀居住處樓下
之管理員室，以向管理員黃書成佯稱補送花予張碧秀為由，得以
順利搭乘電梯至案發現場門外按門鈴，被害人林俊龍前往開門並
請上訴人入內，惟因林俊龍於談判中欲將上訴人趕出屋外，上訴
人怒不可遏而基於殺害林俊龍之犯意，自背包內取出預藏之剪刀
朝林俊龍左側頸部猛刺，雙方並自案發現場客廳扭打至浴室，斯
時張碧秀突然出現抓住上訴人之右手，上訴人乃另基於殺害張碧
秀之犯意，以左手自背包內取出預藏之美工刀，以該美工刀柄敲
打林俊龍頭部，復將美工刀片推出朝張碧秀頸部猛劃一刀，切斷
張碧秀之右側頸靜脈，致張碧秀受有右上頸部長十六公分、深四
．八公分切割傷及右上臂外側瘀傷之傷勢。林俊龍見狀抓住上訴
人，並示意張碧秀出去報警，林俊龍並繼續與上訴人扭打，林俊
龍因而受有頸部左、右側切割傷、額部左側穿刺傷、左眉、左眼
下方、左上臂、右手掌等處切割傷及左肩部、上腹部穿刺傷與餘
如原判決事實欄所示之傷勢。林俊龍於過程中二度欲爬出門口求
救，均遭上訴人拖回直至無法動彈為止。上訴人嗣見林俊龍已無
動靜，隨即撥打電話予其姊謝貴香表示欲自殺，經謝貴香苦勸後
始搭乘電梯下樓。張碧秀下樓向管理員黃書成求救，適警方因另
接獲不詳之人報案抵達現場，警員於欲搭乘電梯前往案發現場時
，適遇上訴人搭乘電梯下樓，上訴人並即向警員自首犯行，警方
嗣在案發現場查扣得上訴人所有，供其為本件犯行所用之美工刀
及剪刀各一支。張碧秀、林俊龍經送醫急救，均因大量出血造成
低血容性休克而死亡等情。係以訊據上訴人供承於上開時、地，
持剪刀及美工刀攻擊林俊龍、張碧秀，致彼等二人死亡之事實。
上訴人雖否認有殺害被害人二人之犯意，辯稱：伊只是要傷害被
害人二人云云。然查上訴人相關供承各情，核與證人黃書成、謝
貴香證述各情相符。又被害人二人分別受有如上述所示之傷勢，
均因大量出血造成低血容性休克而死亡，而林俊龍頸部左側切割
傷因切破左頸靜脈，大量出血，為致命傷；張碧秀右上頸部切割
傷因切斷右靜脈導致大量出血，為致命傷，被害人二人之傷勢核
與上訴人行兇所用之美工刀及剪刀外觀型態相符，並據檢察官督
同法醫師相驗屬實，復經法務部法醫研究所鑑定明確，有相驗屍
體證明書、邱外科醫院診斷證明書、相驗暨解剖照片、法務部法
醫研究所99醫剖字第0991102491號解剖報告書暨99醫鑑字第0991
102567號鑑定書、同所99醫剖字第0991102490號解剖報告書暨99
醫鑑字第0991102566號鑑定書、高雄市政府警察局現場勘察報告
、刑事案件證物採驗紀錄表、同局九十九年八月二十四日高市警
鑑字第0990048788號鑑驗書附卷可稽。復有上訴人行兇所用之剪
刀、美工刀各一支，及上訴人作案時所穿著之衣褲、背包等扣案
足憑，堪認上訴人供承各情係屬事實。上訴人雖否認有殺害被害
人二人之犯意。惟按人體頸部有重要血管，如以利器攻擊人體頸
部，極易致該處之血管破裂，因大量出血而死亡，此為一般常識
，上訴人自應知之甚詳。而被害人二人遭上訴人攻擊所受之傷勢
，主要均集中在人體致命部位之頸部要害處，其中張碧秀致命傷
係右上頸部長十六公分、深四．八公分之切割傷；林俊龍致命傷
係頸部左側長十一公分、深三．一公分之切割傷，其因而致張碧
秀右頸靜脈與會厭軟骨組織及肌肉遭切斷，大量出血，因低血容
性休克而死亡；林俊龍亦因頸部左頸靜脈、氣管環狀軟骨遭切破
，大量出血，因低血容性休克而死亡，有法務部法醫研究所鑑定
書附卷足憑等情以觀，堪認上訴人持剪刀及美工刀攻擊被害人二
人頸部等處時，其用力甚猛且殺意甚堅，上訴人有殺害被害人二
人之犯意，至為顯然。依證人謝貴香、吳淑玲、被害人長子謝○
○及次子謝○○相關供述各情，參照上訴人所提出之相關不動產
登記謄本、協議書影本、悔過書影本、房屋租賃契約書影本、夏
艷精品旅館之統一發票等，足見上訴人係因與張碧秀間有金錢糾
葛，及懷疑林俊龍與張碧秀間過往甚密，而萌生殺害被害人二人
之犯意。上訴人原審選任辯護人雖為其辯稱：上訴人於案發時因
持剪刀之右手遭被害人二人制住，上訴人為正當防衛乃以左手打
開背包，取出美工刀割傷張碧秀。且上訴人縱有殺害被害人二人
之犯意，亦應屬義憤殺人云云。然查上訴人於案發時係先持剪刀
攻擊林俊龍頸部，二人並進而扭打，斯時張碧秀突然出現並抓住
上訴人之右手等情，為上訴人所不爭執。則張碧秀係為阻止上訴
人繼續持剪刀攻擊林俊龍，始出手抓住上訴人之右手，況張碧秀
係徒手且無攻擊上訴人之行為，難認上訴人有遭受現在不法侵害
，而得主張正當防衛情事。又上訴人係以假藉送花之方式，查知
並前往張碧秀之居住處，林俊龍應門後二人話不投機，上訴人即
持預備之剪刀、美工刀對被害人二人行兇，難認被害人二人有何
足以引起公憤之行為，上訴人所為自非屬義憤殺人。另上訴人經
送請高雄醫學大學附設中和紀念醫院鑑定其行兇時之精神狀況結
果：「被鑑定人謝國棟因與前妻相處問題致有壓力相關之憂鬱之
情形，已接受醫療，日常生活能力無明顯受損。被鑑定人對案發
前後情節均能夠描述。包括與前妻相識、結婚、婚後相處問題、
金錢糾紛、離婚後期待前妻能回頭與自己合好但落空，並能回憶
起案發前情緒轉折，如何藉由電信局寄發的通知單找到前妻地址
、設法通過前妻居處的管理員上樓以期見到前妻，與被害人林姓
男子對話爭執經過至與被害人林姓男子及前妻扭打導致兩人受傷
之部分經過，無明顯已達脫離現實之精神症狀。根據長期精神病
史及事發當時之精神狀態評估，被鑑定人於犯罪行為當時，其判
斷力及認知功能，並無顯著證據顯示其判斷力及精神症狀已達精
神耗弱或心神喪失之狀態。」有該醫院一００年五月十七日高醫
附行字第1000001796號函附精神鑑定報告書在卷可參，堪認上訴
人並無刑法第十九條第一項、第二項不罰或得減輕其刑規定之適
用。上訴人否認辯解各情，無非係屬事後卸責之詞，不足採信，
上訴人之犯行堪以認定，為其所憑之證據及認定之理由。又以上
訴人與張碧秀間有家庭暴力防治法第三條第一、二款之家庭成員
關係，上訴人殺害張碧秀部分係屬家庭暴力防治法第二條第二款
之家庭暴力罪。上訴人先後殺害林俊龍、張碧秀之行為，均係犯
刑法第二百七十一條第一項之殺人罪，其二次殺人之犯意各別，
應予分論併罰。上訴人於犯罪被發覺前向警員曾文瑞自首而接受
裁判，業據曾文瑞證述明確，依刑法第六十二條之規定予以減輕
其刑。因認第一審適用刑法第二百七十一條第一項、第六十二條
、第五十一條第四款、第八款、第九款、第三十七條第一項、第
三十八條第一項第二款，並審酌上訴人前述萌生殺害被害人二人
犯意之動機，其事先準備兇器及替換衣物前往案發現場之過程，
及上訴人殺害被害人二人之手段甚為兇殘，致被害人二人及彼等
家屬身心遭受莫大痛苦，事後復未與林俊龍家屬達成和解，其惡
性重大並危害社會治安甚鉅。惟考量上訴人並無前科紀錄，曾因
憂鬱性疾病就醫治療，犯後供承事實經過並有悔意，並與張碧秀
家屬達成和解等一切情狀，就上訴人殺害林俊龍部分，依法量處
無期徒刑，並宣告褫奪公權終身；及就上訴人殺害張碧秀部分，
量處有期徒刑十四年，並宣告褫奪公權十年。扣案之剪刀、美工
刀各一支，係上訴人所有供其殺害被害人二人所用之物，併依刑
法第三十八條第一項第二款之規定，分別於各該主文項下宣告沒
收。復就上訴人所犯上開二罪，定應執行刑為無期徒刑，褫奪公
權終身，扣案之剪刀、美工刀各一支均沒收。其認事用法並無不
合，量刑亦屬允當。復說明上訴意旨否認有殺人之犯意，並無可
採，其上訴並無理由。因而維持第一審論上訴人以殺人，處無期
徒刑，褫奪公權終身，扣案之剪刀、美工刀各一支均沒收；又殺
人，處有期徒刑十四年，褫奪公權十年，扣案之美工刀一支沒收
。應執行無期徒刑，褫奪公權終身，扣案之剪刀、美工刀各一支
均沒收之判決，駁回上訴人在第二審之上訴。經核於法尚無違誤
。按被告以外之人（包括證人、鑑定人、告訴人、被害人及共同
被告等）於審判外之陳述，雖不符刑事訴訟法第一百五十九條之
一至之四之規定，而經當事人於審判程序同意作為證據，法院審
酌該言詞陳述或書面陳述作成時之情況，認為適當者，亦得為證
據，此觀刑事訴訟法第一百五十九條之五第一項之規定自明。則
當事人若於審判程序中表明同意該等傳聞證據可作為證據，基於
尊重當事人對傳聞證據之處分權，及為使訴訟程序得以順暢進行
，該等傳聞證據為有證據能力。原判決於理由欄一、(二)說明：起
訴書證據清單上所列證人曾文瑞、黃書成、謝貴香、謝○○（即
被告長子）、謝○○（即被告次子）等人於警詢及檢察官偵查中
之陳述，及高雄市政府警察局現場勘察報告、職務報告、該局九
十九年八月二十四日高市警鑑字第0990048788號鑑驗書，暨邱外
科診斷證明書等證據，上訴人及其辯護人於審判程序中均同意作
為證據，審酌上開傳聞證據製作時之情況，並無違法不當及證明
力明顯過低之瑕疵，認為以之作為證據應屬適當，依刑事訴訟法
第一百五十九之五第一項規定，上開證據資料均具有證據能力等
情，並非無據。上訴意旨指稱原判決就上開各項證據，未另依刑
事訴訟法第一百五十九條之一至第一百五十九條之四等相關規定
，論述該等證據何以得為證據之理由，於法有違云云，並無足取
。又高雄市政府警察局九十九年八月二十四日高市警鑑字第0990
048788號鑑驗書，究係屬傳聞證據，抑係屬鑑定證據，於其證據
能力並無影響。縱認原判決未說明其何以非屬鑑定證據之理由，
而有微疵；另相關不動產登記謄本、協議書影本、悔過書影本、
房屋租賃契約書影本、夏艷精品旅館之統一發票等，係上訴人於
第一審審理中所提出，用以證明上訴人與張碧秀間有金錢糾葛，
及林俊龍與張碧秀間過往甚密（第一審卷第四十一至六十五頁）
等情，則其中屬於傳聞證據部分，上訴人顯係同意作為證據。且
檢察官於原審準備程序中並陳稱：相關證據皆有證據能力（原審
卷第六十八頁），而上訴人原審選任辯護人於原審審判期日，審
判長詢問：「對於證據能力有何意見？」時，亦答稱：「皆同意
有證據能力」等情。縱認原判決就上訴人所提出之證據，其中屬
於傳聞證據部分，未依刑事訴訟法第一百五十九條之五第一項等
相關規定，說明其何以得為證據之理由，而有微疵；第一審判決
認定上訴人有前揭犯行，係援引證人吳淑玲於警詢中相關供述各
情，為其所依憑之證據之一（第一審判決第六頁第十六至十九行
），而原審審判長於審判期日詢問：「對於證據能力有何意見？
」時，上訴人原審選任辯護人答稱：「皆同意有證據能力」（原
審卷第一六二頁背面），原審審判長另提示吳淑玲相關陳述筆錄
並告以要旨，詢問上訴人及其原審選任辯護人有何意見？上訴人
及其原審選任辯護人均答稱：「沒有意見」（原審卷第一六三頁
）。縱認原判決未依刑事訴訟法第一百五十九條之五第一項等相
關規定，說明吳淑玲於警詢中相關陳述各情，何以有證據能力之
理由，而有微疵；上訴人與張碧秀間金錢糾紛之金額，究係新台
幣（下同）五十萬元，抑係六十萬元，並非構成犯罪事實之要素
，其於辨別犯罪之同一性並無影響。縱認原判決就上情之論述說
明未臻詳細，而有微疵。然上開各情於判決結果均無影響，依刑
事訴訟法第三百八十條之規定，仍不得據為上訴第三審之理由。
原判決就上訴人基於殺害被害人二人之犯意，而動手殺害被害人
二人之相關記載說明各情，並無前後矛盾不符之處。上訴意旨執
原判決行文問題，任意指摘原判決不當，並非有據。原判決已說
明對上訴人依刑法第六十二條前段之規定予以減輕其刑後，並敘
明如何依刑法第五十七條之規定斟酌上訴人犯罪之一切情狀，而
於法定刑內分別量處上訴人無期徒刑及有期徒刑十四年之理由，
於法並無不合，上訴意旨任意指摘原判決未詳細斟酌其犯罪後態
度，於法有違云云，亦非有據。按有利於被告之證據不採納及應
於審判期日調查之證據，係指該證據倘予採納或經調查所能證明
者，得以推翻原審判決所確認之事實，而得據以為不同之認定而
言。如非事理所必然，或係無從調查之證據方法，即欠缺其調查
之必要性，縱未調查，或未於理由特加說明，均與所謂違背法令
之情形不相適合。原判決援引高雄醫學大學附設中和紀念醫院對
上訴人之精神鑑定報告書，已說明上訴人並無刑法第十九條第一
項、第二項規定之適用等情甚詳，而該精神鑑定報告書心理衡鑑
欄所載各情，並非能據以推論該鑑定報告結果有何瑕疵之處。且
原審縱將上訴人再送請其他醫療機構鑑定，亦非即能為有利於上
訴人之論斷，尚不得任意指摘原審有應調查之證據而未予調查之
違法。況原審於最後審判期日，審判長問上訴人及其選任辯護人
尚有何證據請求調查，上訴人及其原審選任辯護人均答稱：「無
」，並未聲請原審再為如何之調查（原審卷第一六八頁背面）。
而本院為法律審，上訴意旨任意指摘原審有應於審判期日調查之
證據而未予調查之違法，並非有據。上訴人其餘上訴意旨仍執前
詞爭辯，或就原審採證認事用法之職權行使，或就原判決理由已
明白論斷說明之事項，任意指摘原判決違法，非有理由，應予駁
回。
據上論結，應依刑事訴訟法第三百九十六條第一項，判決如主文
。
中    華    民    國  一○○  年    八    月  二十四  日
                      最高法院刑事第一庭
                          審判長法官  董  明  霈  
                                法官  張  清  埤  
                                法官  張  祺  祥  
                                法官  張  春  福  
                                法官  段  景  榕  
本件正本證明與原本無異
                                      書  記  官  
中    華    民    國  一○○  年    九    月    二    日
                                                      Ｅ


附錄條文：
刑法第二百七十一條第一項
殺人者，處死刑、無期徒刑或十年以上有期徒刑。